【裁判字號】    91,訴,2028
【裁判日期】    920310
【裁判案由】    損害賠償
【裁判全文】
臺灣板橋地方法院民事判決  九十一年度訴字第二○二八號
    原      告  乙○○
    訴訟代理人  張麗真律師
    複  代理人  丙○○
    被      告  甲○○
                丁○○
                戊○○
    共      同
    訴訟代理人  劉添錫律師
右當事人間請求損害賠償事件，本院判決如左：
    主      文
原告之訴及假執行之聲請均駁回。
訴訟費用由原告負擔。
    事      實
甲、原告方面：
壹、聲明：
一、被告甲○○應給付原告新台幣（下同）七十九萬九千二百七十八元，及自起訴狀
    繕本送達翌日起至清償日止，按年息百分之五計算之利息。
二、被告甲○○、丁○○、戊○○應連帶給付原告六十二萬六千元，及自起訴狀繕本
    送達翌日起至清償日止，按年息百分之五計算之利息。
三、願供擔保請准宣告假執行。
貳、陳述：
一、程序部分：
（一）原告係依據被告甲○○民國九十一年八月二十一日土城青雲郵局第三七九號存
      證信函，依民事訴訟法第一百零四條第一項第二款規定於二十日內起訴行使權
      利，合先敘明。
（二）原告原起訴聲明第一、二項請求「一、被告甲○○應給付原告新台幣二十九萬
      九千二百七十八元，並自本訴狀繕本送達翌日起按年息百分之五計算遲延利息
      。二、被告甲○○、丁○○、戊○○應連帶給付原告一百一十二萬元六千元，
      並自本訴狀繕本送達翌日起按年息百分之五計算遲延利息」，爰依民事訴訟法
      第二百五十五條第一項第二款「請求之基礎事實同一者」及第三款「擴張或減
      縮應收判決事項之聲明者」規定，變更訴之聲明如右揭聲明所示。
二、實體部分：
（一）聲明第一項部分：
  １、茲因被告甲○○於九十年二月二十一日違法向本院提供擔保聲請假處分裁定：
      「債權人（指甲○○）以新台幣伍拾萬元為債務人（指乙○○）供擔保後，債
      務人乙○○於台北縣土城市農會理事資格未確定前不得參加台北縣土城市農會
      十四屆理事會議」並強制執行，使有意參選理事長競選之原告無法參加理事會
      議，喪失當選機會。該假處分裁定後經原告抗告並聲請提供擔保停止執行，經
      台灣高等法院以九十年抗字第一○九六號分別裁定：「原裁定如抗告人乙○○
      以新台幣壹佰萬元為相對人甲○○供擔保後，准停止其執行」及「原裁定廢棄
      。相對人在原法院之聲請駁回」，被告甲○○不服再抗告，仍遭駁回。期間原
      告為停止執行乃向親戚借款，並負擔每月二分利息，於九十年四月十五日提存
      擔保金迄九十一年三月二十五日始行取回。
  ２、原告為處理甲○○前開違法假處分，不但對外急籌停止執行擔保金而支出利息
      二十一萬三千二百七十八元，並支付法院規費、律師費八萬元、車資六千元等
      之財產損失。且期間因可能失去競選理事長機會及名譽受損而備受折磨，精神
      更是痛苦萬分，爰依現行民法第一百八十四條第二項，訴請被告甲○○賠償五
      十萬元之精神慰撫金，共計七十九萬九千二百七十八元之損害。
（二）聲明第二項部分：
  １、被告甲○○、丁○○、戊○○自原告被公告為農會理事候選人開始，即蓄意抹
      黑、到處檢舉、陳情及向媒體發表對原告不利言論，致使原告受嚴重名譽、信
      用等損害。
（１）被告甲○○向台北縣土城市農會、台北縣土城市農會理監事資格審查委員提出
      聲明異議書，直言原告資格不符，且命原告三日內補正等語對被告人格予以誣
      衊，使農會對原告異眼看待。並二次向台北縣土城市農會、台北縣土城市農會
      理事會提出聲明異議書並斥嚇威脅農會「對乙○○先生不具理事候選人資格，
      而土城市農會卻將其公告列為理候選人，聲明異議人許添水、甲○○今再次向
      土城市農會提出異議，如土城市農會拒不作處理，逕行公告乙○○先生為理事
      候選人，聲明異議人將採法律行動，依法控告土城市農會相關承辦人違法瀆職
      ，圖利他人」，使原告名譽再次受損。
（２）被告甲○○又向台北縣政府、蘇縣長貞昌、法務部調查局台北縣調查站、台北
      縣議會等四單位檢舉台北縣土城市農會包庇原告。此不具事實之檢舉，使前開
      各機關均知悉此事，令原告精神受挫、疲於應付，深感自己人格被莫須有指控
      、踐踏，相當痛苦。
（３）原告因遭被告質疑理事候選資格，關鍵在於原告與張照行先生間所訂定之耕地
      委託經營契約是否有效？此問題經台北縣政府以九十年二月十二日九十北府農
      補字第○五○八八八號函釋仍有效，但被告甲○○仍不予理會，繼續破壞原告
      名譽。且雖於九十年三月九日台北縣政府依據甲○○先生及許添水先生九十年
      二月十六日聲明異議書等函復被告，確定原告與張照行間之耕地委託經營契約
      仍然有效，請土城市農會，儘速依規定召開第十四屆第一次理事會。但當時仍
      任第十三屆理事長之被告丁○○仍不予理會，繼續使盡各種方法不召開第十四
      屆第一次理事會。
（５）被告丁○○收到前項函復，乃拒不召開第十四屆第一次理事會，且於九十年三
      月上旬再具名繼續向台北縣蘇縣長貞昌提出聲請書，指責原告當選理事無效且
      原告有「誠信」問題，要求撤銷理事當選人資格等等，再次誣衊原告人格。
  ２、被告三人於假處分被廢棄後，仍繼續檢舉、陳情、向媒體發表不利被告言論，
      繼而提起理事當選無效之訴，已造成原告之名譽、信用等人格權之侵害，並產
      生精神損失。又原告為防禦自身合法權利，乃委請律師代為處理該訴訟，因而
      支出律師費十二萬元及車資六千元，連同侵害名譽、信用等人格權所產生精神
      損失五十萬元。爰依共同侵權行為之法律關係，並參酌最高法院五十五年台上
      字第二○五三號判例意旨，訴請被告三人連帶賠償六十二萬六千元。
（三）對被告抗辯之陳述：
      被告雖美其言謂其等均為土城市農會理事，為防免未具理事資格之人進入農會
      ，操縱農會，故而提起確認之訴及訴願，並提出檢舉、陳情等均有事實上之根
      據，也是行政訴訟及民事訴訟必要之攻擊防禦方法云云。但事實上，還未聲請
      假處分之前，台北縣政府已說明原告理事資格無問題，被告所提假處分資料即
      非事實，而訴訟後所提理由亦不不合理，故為地院、高院駁回。此種非事實且
      不合理，如被解為攻擊、防禦方法，則刑法上何須有誣告罪、偽證罪、毀謗罪
      等制定之必要。而被告只要假處分得逞，使原告失去參加理事長選舉，即使事
      後假處分被撤銷，但其假執行之效力即原告不能當選理事長之結果，不因此而
      無效，被告之目的達成，但對原告而言卻是永遠無法回復之損害，此即係農會
      法新增第四十九條之二禁止選舉使用假處分之原因。
三、證據：提出被告甲○○存證信函、本院九十年度裁全字第一七五○號民事裁定、
    台灣高等法院九十年度裁全字第一○九六號民事裁定、最高法院九十年度台抗字
    第二九七號、本院九十年度訴字第六八六號判決、台灣高等法院九十年度上字第
    一二一四號判決、利息收據一紙、律師費用收據二紙、九十年一月十六日甲○○
    等聲明異議書、九十年二月十六日聲明異議書、九十年二月二十二日檢舉書、台
    北縣政府九十年二月十二日９０北府農種字第○五○八八八號函、台北縣土城市
    農會函到甲○○函、台北縣政府九十年三月九日９０北府農輔字第○七五四八六
    號函、中國時報及自由時報九十年三月二十四日報紙、民事假處分撤銷聲請狀、
    民事假處分聲請狀、本院九十年度裁全字第二一四○號民事裁定、本院九十年度
    全聲字第一三七號民事裁定、臺灣高等法院九十年度抗字第一○九六號、台北縣
    政府九十年二月十四日九十北府農輔字第○五五四四○號函及台北縣土城市農會
    第十四屆理事會第一次會（延會）會議記錄等件為證。
乙、被告方面：
一、聲明：原告之訴駁回。
二、陳述：
（一）原告聲明第一項部分：
  １、台北縣土城市農會理監事候選人審查小組並未通過原告之理事候選人資格審查
      ，審查小組要原告依規定辦理，土城市農會總幹事李榮達竟違反審查小組審查
      決議，逕行公告原告為理事候選人。被告甲○○乃向台北縣政府提出異議，惟
      台北縣政府誤以原告已通過理監事候選人資格審查，僅就有無具備理事資格問
      題研議，致誤為原告具有理事候選人資格。
  ２、而被告甲○○向本院聲請假處分，乃係針對原告未具理事候選人資格且未通過
      土城市農會理監事候選人審查，並非針對農會理事選舉而主張選舉無效的訴訟
      提出假處分，被告甲○○聲請假處分乃人民依法行使訴訟權，法官依據法律獨
      立判斷，假處分之裁定雖經台灣高等法院撤銷，然此係有關農會法第四十九條
      之二之解釋問題，並非即謂甲○○及原裁定法官有故意違反保護他人之法律情
      事，原告引用五十五年台上字第二０五三號判例，主張甲○○有民法第一百八
      十四條第一項及第三項之事由，尚有未洽。
  ３、雖被告本訴敗訴，然原告應僅得就被假處分時實際受損之部分為主張。而本院
      准許假處分之原裁定，經原告向台灣高等法院提出抗告並經撤銷，原告於撤銷
      假處分後，即可行使理事職權，而由於假處分執行後經撤銷假處分尚有一段期
      間，該期間，土城市農會理事會議召開二次會議，因尚在訴訟中，原告及其他
      同派系理事超過半數拒絕參加會議，會議因而未能開議，二次會議的目的是選
      舉理事長，也未討論其他議題，均未影響原告就理事職權之行使，甲○○就聲
      請假處分之行為，並沒有使原告任何財產上的損失。
  ４、又理事身分為參與農會決策的一種身分，僅為地方士紳的一種名譽，為無給職
      ，所以原告縱然有二次未參加會議，該二次會議均流會，所以對原告沒有產生
      損害，原告請求甲○○賠償原告提供反擔保之利息損失及律師費、車馬費及精
      神慰撫金共計十一條，訴請被告甲○○賠償五十萬元之精神慰撫金，共計七十
      九萬九千二百七十八元之，於法不合。
（二）原告聲明第二項部分：
      被告甲○○、丁○○、戊○○均為土城市農會理事，為防免未具理事資格之人
      進入農會操縱農會，所以提起確認之訴及訴願，就提出檢舉、陳情等均有事實
      上之根據，且為行政訴訟及民事訴訟必要之攻擊防禦方法，沒有所謂蓄意抹黑
      或向媒體發表對原告不利之言論上，而原告是否出庭應訴或聘任律師乃原告之
      權利行使，與被告無關，原告訴請被告連帶給付律師費、車馬費及精神慰撫金
      共計六十二萬六千元，並無理由。
丙、本院依職權函台北縣政府調取九十一年三月十六日九０北府農輔字第０九四九０
    五號函及內附發台北縣土城市農會函與聲請書，並調閱本院九十年度裁全字第二
    一四０號、九十年度執全字第一七五０號、九十年度全聲字第一三七號及九十年
    度存字第一三二八號等卷宗。
    理      由
甲、程序部分：
    按訴狀送達後，原告不得將原訴變更或追加他訴。但請求之基礎事實同一及擴張
    或減縮應受判決事項之聲明者，不在此限，民事訴訟法第二百五十五條第一項但
    書第二、三款分別定有明文。查原告原起訴分別主張被告甲○○向本院聲請原告
    不得參加台北縣土城市農會第十四屆理事會議之假處分獲准，後經臺灣高等法院
    撤銷原裁定，並經最高法院維持臺灣高等法院裁定確定，及被告三人向本院提起
    確認原告當選台北縣土城市農會當選農會理事無效訴訟。因而聲明請求「一、被
    告甲○○應給付原告新台幣二十九萬九千二百七十八元，並自本訴狀繕本送達翌
    日起按年息百分之五計算遲延利息。二、被告甲○○、丁○○、戊○○應連帶給
    付原告一百一十二萬元六千元，並自本訴狀繕本送達翌日起按年息百分之五計算
    遲延利息」，雖原告於本院審理時變更訴之聲明如前所述，核其請求之基礎事實
    均屬同一，僅擴張及減縮訴之聲明，揆諸前揭說明，核無不合，應予准許，合先
    敘明。
乙、實體部分：
壹、本件原告起訴主張：
一、被告甲○○於九十年二月二十一日違法向本院聲請假處分裁定獲准，並提供擔保
    聲請強制執行，使有意參選農會理事長競選之原告無法參加理事會議，喪失當選
    機會。該假處分裁定嗣經原告抗告並聲請提供擔保停止執行，經台灣高等法院裁
    定：「原裁定如抗告人乙○○以新台幣壹佰萬元為相對人甲○○供擔保後，准停
    止其執行」及「原裁定廢棄。相對人在原法院之聲請駁回」，被告甲○○不服再
    抗告，仍遭駁回。期間原告為停止執行，乃向親戚借款以為提存擔保金，直至九
    十一年三月二十五日始得取回，業已造成原告支出利息二十一萬三千二百七十八
    元、律師費八萬元、車資六千元等之財產損失及精神損害，爰依民法第一百八十
    四條第二項、第一百九十五條規定訴請被告甲○○賠償前開財產上損害及精神慰
    撫金五十萬元，共計七十九萬九千二百七十八元。
二、被告甲○○、丁○○、戊○○自原告被公告為理事候選人開始，即蓄意抹黑、到
    處檢舉、陳情及向媒體發表對原告不利言論，致使原告受嚴重名譽、信用等損害
    。且被告三人於前開假處分被廢棄後，仍繼續檢舉、陳情及向媒體發表不利被告
    言論，繼又提起理事當選無效之訴，更造成原告之名譽、信用等人格權之侵害與
    精神損失，原告為防禦自身合法權利，乃委請律師代為處理該訴訟，支出律師費
    十二萬元及車資六千元，爰依民法第一百八十四條第一、二項、第一百八十五條
    、第一百九十五條規定，並參酌最高法院五十五年台上字第二○五三號判例意旨
    ，訴請被告三人連帶賠償前開財產上損害及精神慰撫金五十萬元，共計六十二萬
    六千元等情。
貳、被告則以：
一、被告甲○○向本院聲請假處分，乃係針對原告未具理事候選人資格且未通過土城
    市農會理監事候選人審查，並非針對農會理事選舉而主張選舉無效的訴訟提出假
    處分，被告甲○○聲請假處分乃人民依法行使訴訟權，雖假處分之裁定經台灣高
    等法院撤銷，然此係有關農會法第四十九條之二之解釋問題，並非即謂甲○○有
    故意違反保護他人之法律情事。而理事身分為參與農會決策的一種身分，為無給
    職，所以原告縱然有二次未參加會議，亦應對原告沒有產生損害。況該假處分期
    間，所召開之理事會均流會，並未討論其他議題，均未影響原告就理事職權之行
    使，是原告聲明第一項之請求即無理由。
二、被告甲○○、丁○○、戊○○均為土城市農會理事，為防免農會理事運作失當，
    所以提起確認之訴及訴願，其提出之檢舉、陳情等均有事實根據，且為行政訴訟
    及民事訴訟必要之攻擊防禦方法，沒有蓄意抹黑或向媒體發表對原告不利之言論
    上，而原告是否出庭應訴或聘任律師乃原告之權利行使，與被告無關，原告訴請
    被告給付律師費、車馬費及精神慰撫金共計六十二萬六千元，並無理由等語置辯
    。
參、得心證之理由：
一、原告聲明第一項部分：
（一）原告主張被告甲○○曾向本院聲請假處分原告不得參加台北縣土城市農會第十
      四屆理事會會議獲准，並供擔保聲請強制執行，嗣該假處分裁定經原告抗告，
      台灣高等法院乃於九十年四月十三日分別為：「原裁定如抗告人乙○○以新台
      幣壹佰萬元為相對人甲○○供擔保後，准停止其執行」及「原裁定廢棄。相對
      人在原法院之聲請駁回」二裁定，原告即供擔保一百萬元而停止假處分執行，
      且被告向最高法院再抗告亦遭駁回之事實，業據原告提出本院九十年度裁全字
      第一七五○號、台灣高等法院九十年度裁全字第一○九六號及最高法院九十年
      度台抗字第二九七號民事裁定等件為證，且為被告所不爭執，固應堪信為真實
      。
（二）惟按民法第一百八十四條第二項所謂保護他人之法律，係指保護他人為目的之
      法律，即一般防止危害他人權益或禁止侵害他人權益之法律（最高法院七十七
      年度台上字第一五八二號判決可資參照）。次按「人民有請願、訴願及訴訟之
      權」憲法第十六條定有明文，是凡人民於主張其權利而為之陳情、訴願、起訴
      、上訴及各攻擊防禦等行為，均為我國憲法保障人民訴訟權之具體化，自應予
      保障，倘若人民請願、訴願及訴訟之行為，並無何故意或過失，亦非以加損害
      他人為目的而有權利濫用之情形，自不負侵權行為之損害賠償責任。
（三）查假處分係為保障訴訟權人完整行使訴訟權之暫時權利保護措施，係源自訴訟
      權之派生權能，自為我國憲法所保障訴訟權之一環。雖農會法第四十九條之二
      規定：「農會選舉或罷免訴訟程序，除有關假處分之規定外，準用民事訴訟法
      之規定」，然此乃有關農會選舉或罷免訴訟程序之規定，是否為保護他人之法
      律，已非無疑，且臺灣高等法院及最高法院裁定固均以農會選舉罷免辦法第三
      條規定：「本辦法所稱農會之選舉、罷免，係指各級農會理事長、常務監事、
      理事、監事、會員代表及農事小組組長、副組長之選舉、罷免」，而認前開農
      會法第四十九條之二規定，於因農會理事資格之疑義而有關當選有效與否之情
      形，亦不得假處分，然此究為上級法院對農會法第四十九條之二規定所表示之
      法律見解，殊難謂當事人或下級法院對該法律條文文義有不同看法，而聲請假
      處分及准為假處分裁定，即有可責，故被告甲○○聲請法院對原告假處分獲准
      ，應尚無故意或過失侵害原告人格權之可言。況依被告甲○○於聲請假處分所
      提之資料，原與原告訂立耕地委託經營契約之訴外人張照行，確於八十七年十
      二月死亡，因而對於該事由是否造成前開委託經營契約之終止或異動生有爭議
      ；又訴外人張羅玉英、張國禧、曾手指、張志閎確有以同筆土地先與原告訂立
      耕地委託經營契約後，復以自認耕作為由向土城市農會申請為正會員，並申請
      老農津貼，此等事實均非被告甲○○所自行捏造，並已提出多項文件為證，更
      見被告甲○○應無侵害原告人格權之故意或過失。
（四）綜上所述，被告甲○○對原告聲請假處分，並未違反保護他人之法律，亦無因
      故意或過失，不法侵害原告之權利，故原告請求被告甲○○賠償利息損失二十
      一萬三千二百七十八元、律師費八萬元、車資六千元及精神慰撫金五十萬元，
      共計七十九萬九千二百七十八元，即難准許。
二、原告聲明第二項部分：
（一）原告主張被告甲○○曾向台北縣土城市農會、台北縣土城市農會理監事資格審
      查委員提出聲明異議書，並向台北縣政府、蘇縣長貞昌、法務部調查局台北縣
      調查站、台北縣議會等四單位檢舉台北縣土城市農會公告原告為農會理事候選
      人係違法，而被告丁○○於九十年三月九日收到台北縣政府依據甲○○等九十
      年二月十六日聲明異議書之函復後，具名向台北縣蘇縣長貞昌提出聲請書，指
      稱原告當選理事無效且原告有誠信問題，要求撤銷原告之農會理事當選人資格
      ，及被告三人復於本院提起確認原告當選農會理事無效訴訟，並因敗訴而上訴
      至高等法院仍遭駁回確定之事實，業據原告提出九十年一月十六日甲○○等聲
      明異議書、九十年二月十六日聲明異議書、九十年二月二十二日檢舉書、台北
      縣政府九十年二月十二日９０北府農種字第○五○八八八號函、台北縣土城市
      農會函甲○○函、台北縣政府九十年三月九日９０北府農輔字第○七五四八六
      號函、台北縣政府九十年二月十四日九十北府農輔字第○五五四四○號函及台
      北縣土城市農會第十四屆理事會第一次會（延會）會議記錄、本院九十年度訴
      字第六八六號判決及臺灣高等法院九十年度上字第一二一四號判決等件為證，
      並經本院依職權向台北縣政府函調九十一年三月十六日九０北府農輔字第０九
      四九０五號函及內附發台北縣土城市農會函與聲請書核閱無訛，且為被告三人
      所不爭執，雖應堪信為真實。
（二）惟查被告甲○○、丁○○、戊○○係以原與原告訂立耕地委託經營契約之訴外
      人張照行已於八十七年十二月死亡，認該委託經營契約應已失效；又張照行死
      亡後，原告未更新委託經營契約即以張照行名義於八十九年五月五日向土城市
      公所申請八十八年一、二期及八十九年一期稻作保證價格收購申請書，且訴外
      人張羅玉英、張國禧、曾手指、張志閎以同筆土地先與原告訂立耕地委託經營
      契約後，復以自認耕作為由向土城市農會申請為正會員，並領取老農津貼等事
      實，而認原告應不具有合法農會理事候選人資格，已如前述。是被告三人均為
      台北縣土城市農會理事，渠等基於與農會事務之利害關係，經多方蒐集資料後
      持前開理由及事證，具名向各主管單位陳情、檢舉及提起確認原告當選農會理
      事無效訴訟，既未自行捏造事實，亦無超越通常權利行使之界線而以損害原告
      之權利為其目的，縱令主管機關及各級法院就該事實之法律評價與被告有所不
      同，仍難認被告三人有何侵害原告權利之故意或過失。至被告陳情檢舉內容雖
      指陳原告有誠信問題，惟此無非就前述事實，提出合理質疑而已，亦難認有侵
      害原告名譽、信用等人格權，併此敘明。
（三）綜右所述，原告主張被告甲○○、丁○○、戊○○以原告不具農會理事候選人
      資格為由，四處陳情、檢舉及提起訴訟，有侵害原告之權利，於法尚有未合，
      故原告請求被告甲○○、丁○○、戊○○連帶賠償律師費十二萬元、車資六千
      元及精神慰撫金五十萬元，共計六十二萬六千元，亦難准許。
三、從而，原告本於侵權行為損害賠償法律關係，訴請被告甲○○應給付原告七十九
    萬九千二百七十八元；被告甲○○、丁○○、戊○○應連帶給付原告六十二萬六
    千元；及均自起訴狀繕本送達翌日起至清償日止，按年息百分之五計算之利息，
    皆屬無據，應予駁回。又原告之訴既經駁回，其假執行之聲請即失依附，應併駁
    回之。
四、本件事證已臻明確，兩造其餘攻擊防禦方法及舉證，核與判決均無影響，爰不一
    一論述，併此敘明。
據上論結，本件原告之訴為無理由，依民事訴訟法第七十八條，判決如主文。
中      華      民      國    九十二    年      三      月      十      日
                                    臺灣板橋地方法院民事第二庭
~B法  官  連士綱
右為正本係照原本作成。
如對本判決上訴，須於判決送達後廿日內向本院提出上訴狀。
中      華      民      國    九十二    年      三      月     十二     日
~B書記官  李宏明


司法院資訊處製作；財團法人民間司法改革基金會備份。
